【裁判字號】    90,上易,200
【裁判日期】    901023
【裁判案由】    給付費用等
【裁判全文】
臺灣高等法院臺中分院民事判決      九十年度上易字第二○○號
    上訴人即附帶被上訴人  乙○.
    被上訴人即附帶上訴人  甲○.
                          丙○.
右當事人間請求給付費用等事件，上訴人對於中華民國九十年四月二十日臺灣彰化地
方法院第一審判決（八十九年度訴字第一○四二號），提起上訴，本院判決如左：
      主      文
原判決關於駁回上訴人後開第二、三項之訴部分及訴訟費用之裁判均廢棄。
被上訴人甲○○應再給付上訴人新臺幣伍萬玖仟伍佰元，及自民國八十九年十月二十
四日起至清償日止按年息百分之五計算之利息。
被上訴人丙○○應再給付上訴人新臺幣貳萬肆仟元，及自民國八十九年十月二十四日
起至清償日止按年息百分之五計算之利息。
上訴人其餘上訴及被上訴人之附帶上訴均駁回。
第一、二審訴訟費用由被上訴人甲○○負擔百分之六，被上訴人丙○○負擔百分之二
‧五，餘由上訴人負擔。附帶上訴之訴訟費用由被上訴人甲○○負擔四分之三，被上
訴人丙○○負擔四分之一。
      事      實
甲、上訴人方面：
一、聲明：求為判決：
  (一)原判決不利於上訴人之部分廢棄。
  (二)第一項廢棄部分被上訴人甲○○應給付上訴人新台幣（下同）五十萬元，及自起
    訴狀繕本送達翌日起至清償日止，按年息百分之五計算之利息。
  (三)第一項廢棄部分被上訴人丙○○應給付上訴人五十萬元，及自起訴狀繕本送達翌
    日起至清償日止，按年息百分之五計算之利息。
  (四)第二項在第一審廢棄部分之訴訟費用及第二審訴訟費用由被上訴人甲○○負擔。
  (五)第三項在第一審廢棄部分之訴訟費用及第二審訴訟費用由被上訴人丙○○負擔。
  (六)上訴人願供擔保，請准宣告假執行。
  (七)附帶上訴駁回。
  (八)附帶上訴訴訟費用由附帶上訴人甲○○、丙○○負擔。
二、陳述：除與原判決記載相同部分予以引用外，補稱：
  (一)原審對於兩造所訂「辦公費收費契約」第九條之約定內容，未探求當事人真意而
    為解釋，且亦違反契約有效解釋原則確有未洽：
  1.按「解釋契約，須探討當事人立約時之真意，不能拘泥於契約之文字」、「解釋
    私人之契約應通觀全文，並斟酌立約當時之情形，以期不失立約人之真意。」、
    「真意何在，又應以過去事實及其他一切證據資料為斷定之標準，不能拘泥文字
    致失真意。」，此最高法院著有十七年度上字第一一一八號、十八年度上字第一
    七二七號、十九年度上字第二十八號、同年上字第四五三號、同年上字第五十八
    號判例可供參卓。
  2.兩造所訂定「辦公費收費契約」分別於第八條、第九條訂有不同法律效果之約款
    ，依民事上私法自治原則，除兩造所訂定之契約有違反強制或禁止規定，或違反
    公序良俗外，雙方所訂定之契約應為有效。又兩造當事人並不諳法律，對於法律
    之用語及掌握，並無法精確無訛。再況且依兩造所訂定契約第八條、第九條分別
    訂有不同之法律效果，從而，審視兩造所訂定契約之真意，應依民法第九十八條
    規定，探求當事人之真意，不得拘泥於所用之辭句，而不得僅依契約字義為「得
    」或「應」字之歧異，即率爾推翻上訴人之主張，否則，即屬違背法令、違反論
    理法則及經驗法則，矧況，被上訴人乃違反契約之一方，於審酌兩造訂定第九條
    之真意時，豈可僅憑渠等片面否認，即遽爾否認上訴人之主張，苟其如此，則當
    初兩造又何必特別書立第九條之約款？豈非多此一舉，形同具文？職是，原審判
    決未審及此，即有違誤及未洽。再且，私法契約乃以有效解釋為優先之原則，殊
    不得以事後主觀之推論即否定契約之有效性，惟原審判決竟違反此原則，實有未
    洽。
  3.民法所定之違約金有兩種，一為以預定債務不履行之損害賠償為目的，此種違約
    金於債務人不履行債務時，債權人僅得就本來之給付或違約金擇一請求，不得併
    為請求；二為以強制債務之履行為目的，此種違約金於債務人不履行債務時，債
    權人除得請求違約金外，並得請求本來之給付；揆諸兩造所簽訂契約第八條約定
    ：被上訴人如違反任何一條款，上訴人得請求被上訴人賠償十萬元之金額，核其
    性質為被上訴人若違約時，其應給付上訴人違約金之約定。至於契約第九條約定
    ，係因被上訴人「中途毀約時」，被上訴人須給付上訴人違約金之約定，其性質
    為被上訴人違約時，被上訴人應賠償上訴人之不續履約之違約金，視為以預定債
    務不履行之損害賠償為目的。至於第八條及第九條之區別，概為第八條係兩造約
    定以強制履行債務為目的，而第九條係預定債務不履行之損害賠償為目的。易言
    之，依兩造所訂定第八條之約定，係若被上訴人違反契約約定，則上訴人即得向
    被上訴人請求十萬元之違約金，並得繼續請求被上訴人按月所應給付之費用，而
    第九條之約定，係被上訴人中途毀約時，以給付五十萬元之違約金，作為不續履
    約解除兩造契約之特別約定事項。再觀被上訴人於八十九年十一月三日所提呈民
    事答辯狀中陳明「被告等人自得終止兩造所簽訂之契約」云云，核其真意，乃被
    上訴人願「終止契約」，是則，上訴人依兩造所訂契約第九條約定，請求被上訴
    人給付五十萬元之請求權，已然條件成就，準此，原審判決未審及此，即有未洽
    。
  4.綜上所述，原審判決未依民法第九十八條規定，未探求當事人之真意，且拘泥於
    所用文字及辭句，逕將上訴人之主張予以駁回，即有未洽。
  (二)按兩造於前開契約書第六條特別約定：「本契約期間乙方（即被上訴人）不得支
    援（含器材）其他團體或自行組團體使用不同名稱進行相同教學活動。」。嗣兩
    造即依契約約定，由上訴人提供幼兒體能師資培訓及相關資訊等予被上訴人，被
    上訴人並分別自八十八年八月一日及八十八年九月一日起依約按月給付上訴人費
    用。詎料，被上訴人二人於雙方契約存續期間內，即八十九年九月一日起，竟違
    反契約條款之約定，擅自組成參與「球球幼兒體能中心」，從事相同幼兒體能之
    教學活動，此有被上訴人等加入「球球幼兒體能中心」之廣告乙紙可稽，依前揭
    「球球幼兒體能中心」廣告宣傳單上明確載有「又是新學期之開始在此向各園所
    長問候一聲〞辛苦您了〞。我們是一群熱衷幼兒體能教育工作之夥伴。茲因原（
    大皮球）工作室因經營理念無法契合，原十一位成員中之七位資深體能老師所組
    成球球幼兒體能中心，以求新求變為方針，為各園所服務。自八十九年九月一日
    ，正式成立【球球幼兒體能中心】。特以此敬告各園所。．．．負責人：劉文通
    ；教師群：黃慧瑟、李志訓、吳尚隆、張高華、甲○○、丙○○；工作室．．．
    」等內容，且證人李志訓亦曾到庭證稱被上訴人二人同意掛名其上，顯然被上訴
    人二人確已另與他人共組團體從事與上訴人相同之幼兒體能教學活動，此業經
    原審民事判決確認無訛。從而，被上訴人確已違反契約約定，即違反兢業禁止約
    定之債務不履行。依兩造所訂定「辦公費收費契約」第八條約定：「本契約期間
    乙方如違反上述任何條款甲方（即上訴人）得請求乙方（即被上訴人等）賠償十
    萬元整之金額給甲方。」。揆諸被上訴人於兩造契約存續期間內，違反契約約定
    ，擅自參與「球球幼兒體能中心」任教，從事幼兒體能教學之推廣，上訴人爰依
    前開契約書第八條約定，請求被上訴人分別給付上訴人十萬元之損害賠償。
  (三)原審於九十年四月六日訊問中針對上訴人請求被上訴人於八十九年七月間所繳納
    金額分別為六千元、二千元為計算基礎，請求被上訴人甲○○、丙○○於八十九
    年八月份應分別繳納之費用各為六千元、二千元一節，被上訴人之共同複代理人
    業已於當庭表示就此部分沒有意見，依民事訴訟法第二百八十條第一項規定：「
    當事人對於他造主張之事實於言詞辯論時不爭執者，視同自認。但因他項陳述可
    認為爭執者，不在此限。」，依法被上訴人己因自認而不得再行爭執，從而，被
    上訴人提起附帶上訴，實有延滯訴訟之情事，依民事訴訟法第四百四十九條規定
    應予駁回。
  (四)被上訴人指摘系爭辦公室收費契約書第九條約定係上訴人事後偽造云云，實屬無
    稽，此蓋原審於九十年四月六日庭訊中對於系爭契約書之被上訴人之簽名真正否
    ，請被上訴人共同複代理人表示意見，業經共同複代理人於庭訊中表示其契約書
    之簽名為真正，依民事訴訟法第二百八十條第一項規定，對於系爭契約書之真正
    ，上訴人業已盡舉證責任，若被上訴人否認其真正，應由被上訴人負舉證責任，
    然揆諸被上訴人所為之指摘，亦僅為空泛指摘，並未盡翔實之舉證責任，從而，
    被上訴人所辯並未盡舉證責任，實無足採信。
  (五)被上訴人指摘上訴人請求給付辦公室費用係違反「介入他人之勞動契約，抽取不
    法利益」，而違反強制規定及公共秩序或善良風俗云云。惟查：
  1.兩造權利義務規範之基礎，應以系爭契約內容為準據。本件係因被上訴人使用上
    訴人所擁有大皮球幼兒體能商標，並由上訴人提供被上訴人有關幼兒體能師資培
    訓及相關資訊，併使用上訴人所有體能中心之器材、親子活動、輔導、策劃所使
    用之對價，故兩造乃訂定「辦公室收費契約」，此由系爭契約書第一、二、三、
    四、五條條文中約定纂詳可稽，至於被上訴人付費之標準，依合理使用相關資訊
    、器材等不同條件，而給寸不同標準之費用，乃合理之契約上對待給付關係。從
    而，被上訴人所指摘「介入他人之勞動契約，抽取不法利益。」云云，實與事實
    不符。
  2.況且，系爭契約書為民事私法契約，依契約自由原則，除有違反公共秩序，善良
    風俗及強制規定外，均為有效。揆諸本事件中，系爭契約為兩造對於使用幼兒體
    能師資培訓、相關資訊及使用體能中心器材之約定及被上訴人因使用前揭資訊器
    材而支付對價之約定，則系爭契約與民法第七十一條、七十二條、憲法第十五條
    、第二十二條規定有何關連？實洵令人費解，苟私法上民事契約，均能恣意以公
    序良俗及憲法上規定，予以無限不當擴充而解釋無效，則民事私法自治原則，將
    形崩潰矣！矧況，被上訴人所為指摘，究有何違背公序良俗，強制規定等，依民
    事訴訟法第二百七十七條規定，被上訴人均應負有舉證責任，而不得僅空泛指摘
    ，遽爾推翻其效力。
  3.次按幼兒體能中心之教育及相關訓練器材，係上訴人所鑽研所學之成果，上訴人
    自創始至培訓被上訴人等得以正式任教止，著實花費不少成本，上訴人為合理攤
    消器材之耗費及辦公室庶務費用之支出，乃與被上訴人簽訂辦公室收費契約，殊
    非如被上訴人所指摘保障不法長期抽取之目的，被上訴人實曲解立約之原意。又
    被上訴人即使自台中體育學院畢業，並非當然有從事幼兒體能教育之才能，況且
    ，兩造所訂之契約內容包括使用大皮球幼兒體能商標、上訴人所提供幼兒體能師
    資培訓及相關資訊，併使用上訴人所有體能中心之器材、親子活動、輔導、策劃
    所使用之一切資訊及器材，從而，被上訴人空言指摘「不法抽取不法利益」云云
    ，實有極大之誤謬，而不足採信。
  4.況且，被上訴人於契約訂定後，均已按月給付，待至被上訴人違約支援其他團體
    或自行組團體使用「球球幼兒中心」從事相同之幼兒體能活動而違反兩造契約約
    定後，方始推諉卸責指摘兩造所訂立之契約有違反強制、禁止規定及公序良俗云
    云，則被上訴人所辯確為推諉卸責之詞，而實不足採。
  5.關於每人所繳交之費用不同，係因每人從事幼兒體能教育工作之能力容有不同，
    而且，每人從事幼兒體能教育之工作時數並不盡相同，因而使用上訴人所有體能
    中心之資訊、器材、親子活動、輔導、策劃之支援及使用大皮球商標之次數及範
    圍容有不同，為就公平、合理使用對待給付及使用者付費之觀念，有不同之計算
    標準，實屬合理之對待給付之契約上關係，故被上訴人所辯，顯係偏頗誤解，實
    有未洽。
  (六)被上訴人所指摘上訴人於八十九年八月間，即未將被上訴人列入為「體能教學老
    師」名單云云，實悖事事，此蓋被上訴人確已有違反契約書第六條約定之事由：
  1.依被上訴人於原審八十九年十一月三日所提呈答辯狀中，均已自認渠等有「借用
    」、「球球幼兒體能中心」從事教學活動之情事，顯見被上訴人已違反兩造所訂
    契約書第六條約定之情事。
  2.又依證人劉文通於原審八十九年十一月二十八日於出庭結證時略稱：上訴人所提
    呈「球球幼兒體能中心」所有之廣告宣傳單，確實為「球球體能中心」所發送無
    訛，且「球球體能中心」之成員等係合作關係，以器材借給被上訴人甲○○、丙
    ○○使用，大家互惠，再依證人李志訓於原審八十九年十二月二十九日到庭結證
    時略稱：「球球幼兒體能中心」所散發之廣告單上所記載之被上訴人二人姓名，
    確有經被上訴人二人之同意，從而，被上訴人等二人確於兩造契約關係存續中，
    支援其他團體或自行組團體使用不同名稱進行相同教學活動之違反，而構成契約
    第六條約定之違約事由。
  3.再依被上訴人丙○○、甲○○分別與上訴人於八十九年九月二日許之電話對話中
    陳稱渠等將以「球球」名義自行組織團體，從事教學活動，此參上訴人於原審檢
    附電話譯文二份，從而，被上訴人確有違約之事實甚明。
  4.綜上，被上訴人如主張上訴人有何違約之事實，應負舉證責任。
乙、被上訴人方面：
一、聲明：求為判決：
  (一)原判決第一、二項及該部份訴訟費用及假執行之裁判均廢棄。
  (二)前開廢棄部份，上訴人於第一審之訴及假執行之聲請均駁回。
  (三)上訴人所為上訴均駁回。
  (四)上訴費用及附帶上訴訴訟費用均由上訴人負擔。
二、陳述：除與原判決記載相同部分予以引用外，補稱：
  (一)按「任何人不得介入他人之勞動契約，抽取不法利益」又「法律行為，違反強制
    或禁止之規定者無效」「法律行為有背於公共秩序或善良風俗者無效」，勞動基
    準法第六條，民法第七十一條、七十二條分別定有明文。
  (二)上訴人畢業於台中體專，被上訴人畢業台中體育學院，係前後期校友，上訴人利
    用介紹從事幼兒體能教學名義，非但於被上訴人報名，須繳納五千元費用外，又
    須跟隨上訴人奔波各幼稚園或托兒所，先代替上訴人從事教學，收入全部由上訴
    人收取，數月之後，經上訴人主宰認可高興分配學校後，即於每幼稚園托兒所教
    學所得六千元中，不法抽取一千元，且係按月按所抽取不法利益，又惟恐喪失抽
    取不法利益之機會，及保障其不法長期抽取之目的，始片面要求被上訴人簽立該
    「辮公費收費契約」書，僅上訴人持有一份，被上訴人未持有，簽約時均未提及
    中途離職五十萬元之事實。從而該契約內容顯已違背憲法及民法所定公序良俗而
    無效。
  (三)查被上訴人並未使用「大皮球幼兒體能商標」，所謂「大皮球幼兒體能商標」究
    係何種性質？有否合法設立登記？該商標如何使用於幼兒教學？與上訴人究係何
    種關係？被上訴人從事教學時，究係如何使用該商標？提供何種商標設構以供教
    學之用？原審判決未調查說明，遽將被上訴人由渠介紹教學，謂為上訴人使用該
    「大皮球幼兒體能商標」，須向被上訴人為給付，於法顯有未合。
  (四)本件上訴人所提系爭「辦公費收費契約」，係上訴人就介紹被上訴人於幼稚園或
    托兒所，所從事教學而從中抽取利益之契約。換言之，即從所教學之所得，依每
    園或每所各按月抽取一千元之利得，顯係介入被上訴人所教學之勞動契約，扣取
    不法利益，此由該契約第五之一、五之二條所定以「每家、園所為單位」、「以
    現金一次付清」甚明。再由上訴人所提被上訴人二人繳費明細表，亦係依其所介
    紹任教之園、所，按月給付不同金額，足以確信實係不法抽取之利益。從而，該
    契約顯已違反前開強制規定而無效，原判決就此無效之契約，判決甲○○應依約
    給付六千元及丙○○應給付二千元，即有適用法規不當之違法。
  (五)按「解釋契約，須探討當事人立約時之真意，不能拘泥於契約之文字」，本件依
    「辦公費收費契約」內容文義觀之。實係不法介入勞動契約抽取不法利益情事，
    茲再分述如下：
  1.上訴人片面要求被上訴人簽具，而未將該契約交付被上訴人，第九條約定，係事
    後所偽填，此由字跡寬窄不同可證。
  2.費用計算，係依所介紹被上訴人所從事教學幼稚園或托兒所，每家（所）按月抽
    取，而非依被上訴人個人身分給付費用。
  3.完全由上訴人片面決定，被上訴人之教學能力，至少須被抽取三年，第四年至第
    六年，再決定要抽不抽外，且限制不得從事相同教學，亦不得支援其他團體，期
    間長達六年，否則即構成違約。
  4.該契約並未平衡立約，上訴人未受任何限制或義務。
    以上契約內容，完完全全係不法剝削教學所得，該契約內容應屬違反強制規定而
    無效，上訴人美其名為「提供師資培訓」及「相關資訊」，但均無任何實際內容
    ，僅係介紹工作，從中按月抽取不法利得而已。該契約既屬無效，則被上訴人之
    複代理人縱於原審表示無意見，亦不得為適用法律之依據。
  (六)上訴人於原審述稱：「我們有介紹學校給他們，是因為他們教得不好，被園長解
    聘的」，再依按月按各園所數量抽取繳納之事實，均足以證明本件給付為不法介
    入勞動契約，而抽取不法利益甚明。
  (七)上訴人於八十九年八月間，於其推生之招攬廣告中，即未將被上訴人列入為「體
    能教學老師」之名單，即係不再介紹被上訴人教學，此項事證，上訴人既未否認
    ，被上訴人即無須再舉證。從而，被上訴人為維護「生存」之工作權，依就讀台
    中體育學院畢業之學歷，以個人從事幼兒體能教學之推廣，乃基於工作權之保障
    ，應無任何違背契約可言。
  (八)上訴人拒絕提出與甲○○所簽立第一張之「辦公費收費契約」及與張高華、吳尚
    隆之二人所簽立「辦公費收費契約」原本，互相對照契約內容，顯係偽造契約中
    第九項之條文，渠依此條文請求賠償，即所不合。
      理      由
一、本件上訴人係以被上訴人違反兩造所訂辦公費收費契約第六條之約定，從事相同
    之幼兒體能教學活動，請求被上訴人各給付違約金，於原審起訴時係依前揭契約
    第九條之約定，請求各給付五十萬元，上訴本院後，增加預備聲明，依前揭契約
    第八條之約定，請求被上訴人各給付十萬元。惟上訴人所謂之預備聲明，與其先
    位聲明均係請求被上訴人給付違約金，違約事實又相同，該預備聲明所請求之各
    十萬元，實係包括在其先位聲明所請求之各五十萬元之內，至違約金之請求，增
    加依辦公費收費契約第八條約定之主張，僅係補充法律上之陳述，上訴人顯未追
    加請求被上訴人各給付十萬元，此與預備聲明係當事人慮其訴之聲明無理由，而
    同時為他項聲明，請求法院於認其聲明不成立時，再就他項聲明調查裁判，自有
    不合，是本院認上訴人並未追加被上訴人應各給付十萬元之預備聲明，合先敘明
    。
二、上訴人起訴主張：上訴人於八十八年七月八日、同年八月二十一日與被上訴人甲
    ○○、丙○○各簽訂「辦公費收費契約」，期間分別自八十八年八月一日、同年
    九月一日起至九十四年八月一日、同年九月一日止，約定上訴人同意被上訴人使
    用上訴人所有之「大皮球幼兒體能商標」，並由被上訴人按月繳納「辦公費用」
    予上訴人，作為上訴人提供幼兒體能師資培訓及相關資訊予被上訴人之對價，而
    支付費用之標準係以被上訴人實際推廣幼兒體能教學擔任教學之幼稚園或托兒所
    數目乘以每次一園所按月核收一千元之總數，且兩造於前開契約第六條特別約定
    ：「本契約期間乙方（即被上訴人）不得支援（含器材）其他團體或自行組團體
    使用不同名稱進行相同教學活動。」詎被上訴人二人竟自八十九年八月份起拒絕
    繳納費用，並自同年九月一日起，擅自組成「球球幼兒體能中心」，從事相同幼
    兒體能教學活動，上訴人依被上訴人甲○○、丙○○於八十九年七月間所繳納六
    千元、二千元為計算基礎，請求被上訴人甲○○、丙○○於八十九年八月份應分
    別繳納各六千元、二千元之費用；另請求被上訴人二人各給付五十萬元之違約金
    等情。
三、被上訴人則以兩造雖訂有辦公費收費契約，但契約第九條係上訴人事後所補填。
    且上訴人於八十九年八月底已將被上訴人所教授之幼兒園全數收回，並交由他人
    教授，且於上訴人所發之廣告宣傳單所載教學老師已無被上訴人二人之名，故係
    上訴人先行違約，被上訴人自得終止上開契約，被上訴人二人離開上訴人所開設
    之體能中心，即係終止契約之意思表示。又本件契約係約定不得支援其他「團體
    」或自行組「團體」使用不同名稱進行相同教學活動，但並無限制「個人」進行
    教學活動，被上訴人僅係借用劉文通所開設之「球球幼兒體能中心」名義，自行
    在外尋找教學對象，學費全數由被上訴人自行收取，未分文分予劉文通，故被上
    訴人目前所從事之教學活動係以「個人」進行，自不違反兩造契約之約定，上訴
    人請求被上訴人給付費用及違約賠償，均無理由等語，資為抗辯。
四、查上訴人主張其於八十八年七月八日、同年八月二十一日與被上訴人甲○○、丙
    ○○各簽訂辦公費收費契約，期間分別自八十八年八月一日、同年九月一日起至
    九十四年八月一日、同年九月一日止，業據提出辦公費收費契約二份為證，並為
    被上訴人所不爭執，此部分事實自堪信為真實。而依該辦公費收費契約，前言載
    明「被上訴人使用上訴人所持有之大皮球幼兒體能商標，並同意繳納辦公費用給
    上訴人」、第一條約定「上訴人提供幼兒體能師資培訓及相關資訊給被上訴人，
    被上訴人不得洩密」、第五條之一約定「辦公費之收繳費標準，以每家園所為單
    位（例如一間園所收取一千元，二間園所收取二千元，以下列推」、第六條約定
    「本契約期間被上訴人不得支援（含器材）其他團體或自行組團體使用不同名稱
    進行相同教學活動」，可見兩造之辦公費收費契約係約定由上訴人同意被上訴人
    使用其所有之「大皮球幼兒體能商標」，並提供幼兒體能師資培訓及相關資訊予
    被上訴人，被上訴人則按月依其實際推廣幼兒體能教學擔任教學之幼稚園或托兒
    所數目以每家園所一千元計算之費用繳納予上訴人，被上訴人並應對上訴人所提
    供幼兒體能師資培訓及相關資訊負保密之責，於契約期間不得進行相同教學活動
    。則被上訴人按月繳納「辦公費用」予上訴人，實係作為上訴人提供幼兒體能師
    資培訓及相關資訊予被上訴人之對價，上訴人依該辦公費收費契約，係應提供幼
    兒體能師資培訓及相關資訊予被上訴人，並不負介紹幼稚園或托兒所予被上訴人
    教學之義務，是兩造所訂之辦公費收費契約，即非係上訴人就介紹被上訴人教學
    幼稚園或托兒所，再由被上訴人與幼稚園或托兒所訂之勞動契約中按月抽取一千
    元之利益，上訴人並非介入被上訴人與所教學幼稚園或托兒所之勞動契約。至上
    訴人之收費標準以被上訴人所教學之幼稚園或托兒所之數目為準，係上訴人提供
    幼兒體能師資培訓及相關資訊予被上訴人在各幼稚園或托兒所教學，被上訴人教
    學之幼稚園或托兒所數目較多，上訴人所提供幼兒體能師資培訓及相關資訊即愈
    多，則以被上訴人所教學之幼稚園或托兒所數目為上訴人收費之標準，自屬合理
    ，難以此上訴人收費標準，推斷上訴人係就被上訴人與所教學之幼稚園或托兒所
    所訂勞動契約從中抽取一千元之利益。被上訴人以勞動基準法第六條「任何人不
    得介入他人之勞動契約，抽取不法利益」之規定，主張兩造所訂之辦公費收費契
    約違反強制規定，要無可採。被上訴人使用上訴人所提供之幼兒體能師資培訓及
    相關資訊，理應付費，上訴人為保障其提供之資訊秘密性，不為他人所任意使用
    ，與被上訴人約定不得洩密，亦不得從事相同教學活動，即難認有違公共秩序或
    善良風俗，被上訴人抗辯辦公費收費契約應屬無效，顯無理由。
五、被上訴人按月繳納辦公費用予上訴人，係作為上訴人提供幼兒體能師資培訓及相
    關資訊予被上訴人之對價，被上訴人依辦公費收費契約之約定並得使用上訴人之
    大皮球幼兒體能商標，而使用與否係被上訴人之權利，不能因被上訴人未使用大
    皮球幼兒體能商標即可拒絕支付辦公費用。況被上訴人甲○○自辦公費收費契約
    八十八年八月一日生效起，陸續支付一年至八十九年七月份之辦公費用共五萬三
    千五百元予上訴人，被上訴人丙○○自辦公費收費契約八十八年九月一日生效起
    ，陸續支付十一個月至八十九年七月份之辦公費用共二萬二千元予上訴人，此有
    上訴人所製作之被上訴人繳費明細表在卷可憑，並為被上訴人所不否認。是上訴
    人於八十九年八月份仍提供幼兒體能師資培訓及相關資訊予被上訴人，被上訴人
    自應支付該月之辦公費用予上訴人，被上訴人未依約支付，上訴人自得訴請被上
    訴人給付，而八十九年八月份被上訴人之辦公費用，甲○○為六千元，丙○○為
    二千元，復為被上訴人所不爭執，則上訴人請求甲○○、丙○○分別給付六千元
    及二千元之辦公費用，即無不合。
六、被上訴人自八十九年九月一日離開上訴人所經營之大皮球幼兒體能中心，另參與
    球球幼兒體能中心從事相同之幼兒體能教學活動，業據上訴人提出球球幼兒體能
    中心之宣傳廣告單為證，被上訴人對該宣傳廣告單將其掛名在球球幼兒體能中心
    教師群之內之事實亦承認。雖被上訴人辯稱本件契約係約定被上訴人不得支援其
    他「團體」或自行組「團體」使用不同名稱進行相同教學活動，但並無限制「個
    人」進行教學活動，被上訴人僅係借用劉文通所開設之「球球幼兒體能中心」名
    義，自行在外尋找教學對象，學費全數由被上訴人自行收取，未分文分予劉文通
    ，故被上訴人所從事之教學活動係以「個人」進行，自不違反兩造契約之約定云
    云。但前揭「球球幼兒體能中心」宣傳廣告單已明確載有「又是新學期之開始，
    在此向各園所長問候一聲"辛苦您了"。我們是一群熱衷幼兒體能教育工作之夥伴
    。茲因原（大皮球）工作室因經營理念無法契合，原十一位成員中之七位資深體
    能老師所組成球球幼兒體能中心，以求新求變為方針，為各園所服務。自八十九
    年九月一日，正式成立【球球幼兒體能中心】。特以此敬告各園所。....  負責
    人：劉文通  教師群：黃慧瑟、李志訓、吳尚隆、張高華、甲○○、丙○○．．
    ．．」等內容，且證人李志訓於原審亦到庭證稱被上訴人二人同意掛名其上，顯
    然被上訴人二人確已另與他人共組團體從事與上訴人相同之幼兒體能教學活動無
    訛，此與辦公費收費契約第六條所約定被上訴人不得自行組團體使用不同名稱進
    行相同教學活動不符，被上訴人辯稱其未違約，難認有理。
七、被上訴人另辯稱係因上訴人於八十九年八月底將被上訴人所教授之幼兒園全數收
    回，並交由他人教授，且於上訴人所發之宣傳廣告單所載教學老師並無被上訴人
    二人之名，故係上訴人先行違約，被上訴人自得終止辦公費收費契約，被上訴人
    二人離開上訴人所開設之體能中心，即係終止契約之意思表示云云。惟上訴人否
    認有被上訴人所指違約之情事，並指稱係被上訴人離開大皮球幼兒體能中心後，
    始將被上訴人之名由大皮球幼兒體能中心之體能教學老師中除名等語，而被上訴
    人所指上訴人有先行違約之情事，僅提出未載明宣傳時日之宣傳廣告單為證，依
    該宣傳廣告單所示，自難證明上訴人已於八十九年八月間將被上訴人由大皮球幼
    兒體能中心之體能教學老師中除名，且被上訴人於原審九十年四月六日審理時承
    認上訴人係於八十九年九月初招生廣告時將其除名，時已在被上訴人於八十九年
    九月一日與劉文通等人合組球球幼兒體能中心之後，是應係被上訴人先離開大皮
    球幼兒體能中心，上訴人始於八十九年九月初之招生廣告，未將被上訴人列入體
    能教學老師之內，被上訴人此部分所辯妥亦無可採。
八、被上訴人於辦公費收費契約存續期間，離開大皮球幼兒體能中心，與劉文通等人
    合組球球幼兒體能中心從事幼兒體能教育之推廣，已有違反辦公費收費契約第六
    條之約定。依辦公費收費契約第八條約定「本契約期間，被上訴人如違反上述任
    何條款，上訴人得請求被上訴人賠償十萬元之金額給上訴人」、第九條約定「本
    契約期間，被上訴人中途毀約時得付五十萬元給上訴人」，顯然兩條約定，前者
    係約定被上訴人違約時，上訴人得請求被上訴人賠償十萬元，為被上訴人違約應
    支付十萬元違約金之約定；後者係約定被上訴人得於契約存續期間，支付五十萬
    元予上訴人以解除辦公費收費契約，五十萬元應係被上訴人任意解除契約所應支
    付之代價，並非被上訴人違約時所應給付之違約金，況第八條已有被上訴人違約
    時應支付違約金之約定，則第九條自不可能再為違約金之重複約定。按違約金係
    當事人約定契約不履行時，債務人應支付之懲罰性或損害賠償額之預定，以確保
    債務之履行為目的。至若當事人約定一方解除契約時，應支付他方相當之金額，
    則以消滅契約為目的，屬於保留解除權之代償，兩者性質迥異（參照最高法院六
    十八年台上字第三八八七號判例）。兩造之辦公費收費契約第九條，依其文義即
    可得知五十萬元係被上訴人保留解除權之代償，並非被上訴人違約時所應支付之
    違約金，上訴人將該五十萬元解釋為損害賠償預定之違約金，尚有未合。本件被
    上訴人離開大皮球幼兒體能中心，另與劉文通等人合組球球幼兒體能中心，並無
    解除辦公費收費契約之意，被上訴人應係違約從事相同教學活動，上訴人僅得依
    辦公費收費契約第八條之約定請求被上訴人各給付十萬元之違約金，本件自無辦
    公費收費契約第九條約定之適用，上訴人依該第九條之約定，訴請被上訴人各給
    付五十萬元之違約金，洵屬無據。
九、被上訴人違反辦公費收費契約第六條之約定，上訴人固得依辦公費收費契約第八
    條之約定，請求被上訴人各給付十萬元之違約金。惟辦公費收費契約十萬元違約
    金之約定，未考慮被上訴人使用上訴人資訊之期間及所教學幼稚園或托兒所之數
    目，於被上訴人一有違約時即需支付十萬元違約金，顯不合理。蓋此條約定乃在
    防止被上訴人洩露上訴人所提供幼兒體能師資培訓及相關資訊，離開大皮球幼兒
    體能中心，另組團體進行相同教學活動，使得上訴人營業上之機密外洩，造成上
    訴人之損害，則被上訴人使用上訴人資訊之期間愈久，所教學幼稚園或托兒所之
    數目愈多，知悉上訴人營業上機密即愈多，另組團體進行相同教學活動對上訴人
    所造成之損害自愈大，因此不論被上訴人使用上訴人資訊之期間及所教學幼稚園
    或托兒所之數目，一律需支付違約金十萬元之約定即有未妥。按約定之違約金過
    高者，法院得減至相當之數額，民法第二百五十二條定有明文。查被上訴人甲○
    ○僅使用上訴人之資訊一年一個月，每月所教學之幼稚園或托兒所最多六家，被
    上訴人丙○○僅使用上訴人之資訊一年，每月所教學之幼稚園或托兒所祇兩家，
    被上訴人使用上訴人之資訊僅占契約存續期間六年之約六分之一，被上訴人所知
    上訴人之營業機密有限，則其違約另與劉文通等人合組球球幼兒體能中心從事相
    同之教學活動，對上訴人所造成之損害應不大，辦公費收費契約第八條所定之十
    萬元違約金應有過高，本院依一般客觀事實，社會經濟狀況及上訴人所受損害情
    形，認被上訴人甲○○使用上訴人資訊一年一個月共應支付五萬九千五百元之費
    用（八十八年八月至八十九年七月共五萬三千五百元，及八十九年八月六千元）
    ，被上訴人丙○○使用上訴人資訊一年共應支付二萬四千元之費用（八十八年九
    月至八十九年七月共二萬二千元，及八十九年八月二千元），以此五萬九千五百
    元及二萬四千元支付上訴人，應已足賠償上訴人所受之損害，是本院就被上訴
    人所應給付之違約金，依職權酌減至五萬九千五百元及二萬四千元，上訴人違約
    金之請求，在五萬九千五百元及二萬四千元之範圍內，應予准許。
十、綜上所述，上訴人請求被上訴人給付八十九年八月份之辦公費用六千元、二千元
    ，及自起訴狀繕本送達翌日起算之法定遲延利息（八十九年十月二十三日送達）
    ，並無不合，應予准許。原審判決被上訴人應如數給付，核無違誤，被上訴人就
    此部分提起附帶上訴，指摘原判決此部分不當，求予廢棄改判，為無理由，應予
    駁回。另上訴人請求被上訴人各給付五十萬元之違約金，及自起訴狀繕本送達翌
    日起算之法定遲延利息，在五萬九千五百元、二萬四千元，及自八十九年十月二
    十四日起算之法定遲延利息之範圍內，尚無不合，應予准許，逾此範圍之請求，
    應屬無據，不應准許。原審駁回上訴人此部分之請求，上訴人就原判決此部分聲
    明不服，指摘原判決此部分不當，求予廢棄改判，就上開應准許部分，原判決應
    有未洽，原判決此部分應予廢棄，爰由本院改判如主文第二、三項所示；就上開
    不應准許部分，原判決並無不當，此部分之上訴為無理由，應予駁回。本判決所
    命被上訴人給付之金額未達上訴三審所需之一百萬元，一經本院宣示本判決即告
    確定，上訴人請求宣告假執行，自無必要，併予敘明。
十一、據上論結，本件上訴為一部有理由，一部無理由，附帶上訴為無理由，依民事
      訴訟法第四百四十九條第一項、第四百五十條、第七十八條、第七十九條但書
      、第八十五條第一項但書判決如主文。
中      華      民      國    九十      年      十      月    二十三    日
~B1民事第四庭審判長法  官  黃斐君
~B2                法  官  張浴美
~B3                法  官  陳蘇宗
右為正本係照原本作成。
兩造均不得上訴。
~B                書記官  吳麗慧
中      華      民      國    九十      年      十      月    二十六    日
                                                                        Ｙ


司法院資訊處製作；財團法人民間司法改革基金會備份。
